【裁判字號】    91,訴,1241
【裁判日期】    920417
【裁判案由】    新型專利異議
【裁判全文】
臺北高等行政法院判決                            九十一年度訴字第一二四一號
                              .
    原      告  台灣未來國際工業股份有限公司
    代  表  人  甲○○董事長.
    訴訟代理人  方正彬律師
    被      告  經濟部智慧財產局
    代  表  人  蔡練生（局長）
    訴訟代理人  丙○○
    參  加  人  乙○○
右當事人間因新型專利異議事件，原告不服經濟部中華民國九十一年一月三十日經訴
字第○九一○六一○二七七○號訴願決定，提起行政訴訟，經本院裁定命參加人獨立
參加訴訟，本院判決如左：
    主  文
原告之訴駁回。
訴訟費用由原告負擔。
    事  實
一、事實概要：
    參加人於民國八十七年十一月二十七日以「省力拉線型電纜托架（二）」向被告
    前身即中央標準局（八十八年一月二十六日改制為經濟部智慧財產局）申請新型
    專利，經編為第00000000號審查，准予專利（下稱系爭案），公告期間
    ，原告提出異議，經被告審定異議不成立，原告不服，提起訴願，經遭決定駁回
    ，遂向本院提起行政訴訟。
二、兩造聲明：
  (一)原告聲明：
    1.訴願決定及原處分均撤銷。
    2.被告對系爭第00000000號新型專利案應為異議成立之處分。
  (二)被告聲明：
    1.駁回原告之訴。
    2.訴訟費用由原告負擔。
  (三)參加人聲明（參加人未於言詞辯論期日到場，茲依其準備程序所述記載）：
    駁回原告之訴。
三、兩造之爭點：系爭專利案，是否有違專利法第九十八條第一項第一款之規定而不
    符新型專利要件？
  (一)原告主張之理由：
    1.系爭案係由參加人於八十七年七月三日申請「省力型電纜托架設計(一)」新型專
      利延伸而來，該「省力型電纜托架設計(一)」新型專利經原告於八十九年六月五
      日異議，業由被告認定與原告代理日本未來工業株式會社進口之日本特許第0
      000000號「滾輪式電纜托架」專利（下稱引證案）產品，在目的、技術
      手段及功效相同，有違新穎性，而審定異議成立應不予專利在案，此有被告九
      十一年一月廿一日（九一）智專三（二）○四○八七字第○九一八九○○二○
      八號專利異議審定書為憑，可見參加人所創作之「省力型電纜托架設計(一)」係
      屬抄襲模仿引證案產品，至為明確。
    2.比較參加人申請核准之「省力型電纜托架設計(一)」與系爭案兩項新型專利所不
      同之處，僅在置放板桿之外表形狀而已，即將呈方型且中央挖設弧形槽道之置
      放板桿，改變為由二個相同且呈左右對稱之置放體，此有中華民國專利公報公
      告編號三九一五七七與公告編號四一二○八九之新型專利可稽。
    3.按「省力型電纜托架設計(一)」與系爭案之目的手段及功效，均在利用置放板桿
      內凸出覆板之圓柱轉動體之旋轉，而使電纜線易於拉線，以達輕巧省力之目的
      ，並非在置放板桿之外表形狀有何不同。蓋置放板桿本身屬置放體，應與拉線
      省力之技術特徵無涉。參加人明知所申請之「省力型電纜托架設計(一)」與引證
      案完全相同，其為免異議成立，無法生產銷售，乃投機取巧僅改變置放板桿之
      外表形狀矇混，申請系爭案，詎被告不瞭解構造原理與智慧設計理念，遂認系
      爭案之特徵為圓柱轉動體，而引證案為會旋轉之滑輪組，而未為引證案所揭露
      。實際上，兩者在置放板桿內所收容包覆者均屬圓柱轉動體利用旋轉之凸出部
      分拉線以達省力目的，且置放板桿亦必須有弧形缺口，否則如何將圓柱轉動體
      裝置入內，其理甚明。從而系爭案在目的、技術手段及功效均與引證案相同，
      並不具新穎性，洵堪認定。若僅改變置放板桿外表之形狀即可申請新型專利不
      啻鼓勵他人抄襲與模仿，而無專利之實質意義。
  (二)被告主張之理由：
    有關參加人所申請「省力型電纜托架設計（一）」新型專利案，其主張之技術內
    容與系爭案並不相同，在技術內容不相同之他案異議審定實不宜用來論究系爭案
    之結果。並查系爭案結構特徵由左、右對稱之置放體嵌組後之中間呈一容置空間
    ，供圓柱轉動體填入，並利用覆板包覆圓柱轉動體，且圓柱轉動凸出於覆板外等
    構成均未見引證案有相同的揭露，故引證案不足以證明系爭案不具新穎性及進步
    性。
  (三)參加人主張之理由：
    原告所提的實品外觀看起來與系爭案一樣，但為參加人另一個專利，與系爭案不
    同，系爭案目前還沒有開模、生產。將原告所提之實品由正方形改成三角形會使
    接觸面積變小，減少阻力，輪子與電線接觸愈少愈好，且滾輪可以從側邊放入。
    理  由
一、原告起訴時，被告之代表人為陳明邦，九十一年九月九日變更為蔡練生，茲據被
    告新任代表人具狀聲明承受訴訟，核無不合，應予准許。
二、參加人於八十七年十一月二十七日以「省力拉線型電纜托架（二）」申請新型專
    利，經編為第00000000號審查，准予專利，公告期間，原告提出異議，
    經被告審定異議不成立，原告不服，提起訴願，經遭決定駁回之事實，有原告異
    議申請書、被告九十年八月三十日（九○）智專三（二）○四○六○字第○九○
    八九○○一四六二號異議審定書及經濟部九十一年一月三十日經訴字第○九一○
    六一○二七七○號訴願決定書在卷可憑，堪信為真實。查原告於九十二年四月三
    日陳明本件異議時只爭執系爭案之新穎性，因引證案並非國內核准之專利案，故
    本件之爭點應為系爭專利案與引證案是否為相同之新型而有違專利法第九十八條
    第一項第一款之規定？
三、按稱新型者，謂對物品之形狀、構造或裝置之創作或改良（專利法第九十七條規
    定參照），其可供產業上利用者，且無違反專利法第九十八條第一項各款（「一
    、申請前已見於刊物或已公開使用者。：：。」）得依專利法申請取得新型專利
    。查系爭案申請專利範圍為：一種省力拉線型電纜托架(二)，係於槽形體兩側護欄
    下端朝垂直方向螺固有若干置放板桿：其特徵在於該置放板桿係由二個相同且呈
    左右對稱之置放體，利用各具凸體與槽道嵌組成，而於其左、右置放體中央內底
    端面各設弧形缺口，且底部側端向外突設中央為圓形槽之弧形體，再由弧形體各
    向上延設且往內斜之覆板，令其由左、右置放體嵌組后之中間呈一容置空間，供
    圓柱轉動體填入容置空間內之弧形缺口上併排，並利用覆板包覆圓柱轉動體，且
    圓柱轉動體凸出於覆板外，令舖設其上之電纜線隨其置放板桿內圓柱轉動體之旋
    轉而便於拉線者。
四、查引證案依原處分卷附之日本專利公報中譯本其請求專利範圍第一項之記載為：
    配線管主架間、架設上方開口之支持體，為收容支撐部狀態之會旋轉之滑輪組。
    其特徵為配線配管材用的電纜托架是前述的支持體，而前述的支撐部迴轉滑輪組
    ，於開口處突出。經比較系爭案與引證案之技術內容，系爭案於該置放板桿係由
    二個相同且呈左右對稱之置放體，利用各具凸體與槽道嵌組成，而於其左、右置
    放體中央內底端面各設弧形缺口，且底部側端向外突設中央為圓形槽之弧形體，
    再由弧形體各向上延設且往內斜之覆板，令其由左、右置放體嵌組后之中間呈一
    容置空間，供圓柱轉動體填入，並利用覆板包覆圓柱轉動體，且圓柱轉動凸出於
    覆板外等結構，而引證案特徵係支撐部迴轉滑輪組，於架設上方開口處突出，並
    無系爭案之置放體，係利用各具凸體與槽道嵌組成，而於其左、右置放體中央內
    底端面各設弧形缺口，且底部側端向外突設中央為圓形槽之弧形體，再由弧形體
    各向上延設且往內斜之覆板，令其由左、右置放體嵌組后之中間呈一容置空間之
    結構特徵，因此，系爭案與引證案之結構不同，尚難謂系爭案與引證案係相同新
    型技術內容而不具新穎性。又原告主張引證案圖示已揭露系爭兩邊對稱之技術一
    節，查引證案附圖四即引證案之第二實施例，係於圓托架 3全體在上方開口以細
    長的箱狀支持部5a的上方開的兩側所收容的迴轉滑輪 4不讓飛出外側，支持部5a
    的內用直角方向伸張，伸張部5f在子架 3的全長有事先設計（引證案專利公報中
    譯本參照），經核與系爭案之結構，亦屬有異，仍不能認引證案圖四已揭露系爭
    案之技術特徵。另系爭案與「省力型電纜托架設計(一)」新型專利，為二不同技術
    特徵之新型專利，因此，自不能以「省力型電纜托架設計(一)」新型專利業經原告
    異議後，已由被告認定與引證案在目的、技術手段及功效相同，有違新穎性，而
    為異議成立應不予專利在案，即執為不利系爭案判斷之論據。
五、原告於九十二年三月五日準備程序雖以系爭案的輪子不易滾動，主張追加系爭案
    不具進步性之異議理由。但查，異議人補提理由及證據，應自異議之日起一個月
    內為之，專利法第一百零二條第二項定有明文。原告於本院九十二年四月三日言
    詞辯論時，已陳明異議時（按原告係於八十九年十二月二十八日提出異議）只爭
    執新穎性，則原告至九十二年三月五日始追加系爭案不具進步性之異議理由，依
    照專利法第一百零二條第二項規定，於法已有未合，本毋庸加以審究。況縱就原
    告主張系爭案的輪子不易滾動一節加以審究，系爭案設有左右對稱之置放體，並
    於其左、右置放體中央內底端面各設弧形缺口，且底部側端向外突設中央為圓形
    槽之弧形體，再由弧形體各向上延設且往內斜之覆板，令其由左、右置放體嵌組
    后之中間呈一容置空間，供圓柱轉動體填入，並利用覆板包覆圓柱轉動體，且圓
    柱轉動凸出於覆板外，依該容置空間之結構觀之，並無使置放板桿內圓柱轉動體
    有不易旋轉之情形，原告主張系爭案的輪子不易滾動，故不具進步性，亦屬無據
    。
六、綜上所述，引證案不足以證明系爭案不具新穎性，原告主張系爭案不具新穎性，
    請求撤銷訴願決定及原處分，並命被告對系爭第00000000號新型專利案
    應為異議成立之處分，為無理由，應予駁回。
據上論結，本件原告之訴為無理由，爰依行政訴訟法第九十八條第三項前段，判決如
主文。
中      華      民      國    九十二    年      四      月     十七     日
                        臺 北 高 等 行 政 法 院   第 三 庭
                                           審 判 長 法  官  姜素娥
                                                    法  官  林文舟
                                                    法  官  陳國成
右為正本係照原本作成。
如不服本判決，應於送達後二十日內，向本院提出上訴狀並表明上訴理由，如於本判
決宣示後送達前提起上訴者，應於判決送達後二十日內補提上訴理由書（須按他造人
數附繕本）。
中      華      民      國    九十二    年      四      月     十八     日
                                                    書記官  王英傑


司法院資訊處製作；財團法人民間司法改革基金會備份。
